臺灣高雄地方法院民事判決　　　　　　 98年度重訴字第286號
原　　　告　陳凰祥
訴訟代理人　許再定律師
原　　　告　陳麟祥
被　　　告　林清添
訴訟代理人　郭憲彰律師
上列當事人間請求損害賠償等事件，本院於民國100 年3 月30日
言詞辯論終結，判決如下：
    主      文
原告之訴及假執行之聲請均駁回。
訴訟費用由原告連帶負擔。
    事實及理由
一、本件原告陳麟祥經合法通知，未於言詞辯論期日到場，核無
    民事訴訟法第386 條所列各款情形，爰依被告之聲請，由其
    就原告陳麟祥部分，一造辯論而為判決。
二、原告主張：訴外人即被繼承人陳麗華生前原擁有如附表所示
    之財產，詎被告夥同他人，向陳麗華佯稱其中獎，將附表編
    號1 、2 所示之定期存款（下稱系爭定存）、金條（下稱系
    爭金條）詐騙一空，並誘騙陳麗華將附表編號3 所示之不動
    產（下稱系爭不動產）於民國96年4 月18日以買賣為原因移
    轉登記予被告；被告另詐騙陳麗華，使之交付如附表編號4
    所示之支票（下稱系爭支票），被告嗣提示兌現取得票款。
    被告侵害陳麗華之財產權，取得附表所示之財產，亦屬無法
    律上原因受有利益，陳麗華對被告有侵權行為、不當得利之
    請求權。陳麗華於97年7 月21日死亡，因無配偶、子女，且
    父母均已死亡，原告為第三順位之繼承人，繼承陳麗華對被
    告之侵權行為、不當得利之請求權，爰依繼承、侵權行為及
    不當得利之法律關係，提起本訴，請求被告賠償系爭定存、
    系爭金條、系爭支票之價值，合計新臺幣（下同）611 萬4,
    000 元，並塗銷系爭不動產之移轉登記，將系爭不動產返還
    原告，並聲明：(一)被告應給付原告611 萬4,000 元及自起訴
    狀繕本送達翌日起至清償日止，按週年利率百分之5 計算之
    利息。(二)被告應塗銷系爭不動產於96年4 月18日以買賣為原
    因之所有權移轉登記，並將系爭不動產返還原告。(三)第一項
    聲明，願供擔保，聲請宣告假執行。
三、被告則以：伊並無詐騙陳麗華，亦未提領系爭定存，更未無
    取得系爭金條；系爭不動產移轉登記於伊名下，係因陳麗華
    無力清償積欠伊之借款債務，而同意以系爭不動產抵償，並
    無詐騙之情；系爭支票係陳麗華為清償借款所交付等語，資
    為抗辯。並聲明：(一)原告之訴駁回。(二)如受不利判決，願供
    擔保，聲請宣告免為假執行。
四、兩造不爭執事實：
  (一)陳麗華於97年7 月21日死亡，原告為陳麗華之繼承人，原告
    陳凰祥並向本院聲明限定繼承。
  (二)陳麗華名下之系爭不動產，於96年4 月18日以買賣為原因，
    移轉登記於被告名下。
  (三)系爭支票經被告提示於彰化商業銀行股份有限公司（下稱彰
    化銀行）南高分行帳號00000000000000 帳戶內兌領。
五、本件爭點：
  (一)被告是否對陳麗華為侵權行為，取得附表所示之財產？是否
    應負侵權行為損害賠償責任？
  (二)被告就附表所示之財產，有無不當得利之情形？是否應返還
    附表所示之財產予原告？
六、得心證理由：
  (一)被告是否對陳麗華為侵權行為，取得附表所示之財產？是否
    應負侵權行為損害賠償責任？
    1.按當事人主張有利於己之事實者，就其事實有舉證之責任
      ，民事訴訟法第277 條定有明文。次按民事訴訟如係由原
      告主張權利者，應先由原告負舉證之責，若原告先不能舉
      證，以證實自己主張之事實為真實，則被告就其抗辯事實
      即令不能舉證，或其所舉證據尚有疵累，亦應駁回原告之
      請求，最高法院17年上字第917 號著有判例可資參照。又
      按因故意或過失，不法侵害他人之權利者，負損害賠償責
      任。故意以背於善良風俗之方法，加損害於他人者亦同，
      民法第184 條第1 項亦有明定。原告主張被告夥同他人，
      向陳麗華佯稱其中獎，將系爭定存、系爭金條詐騙一空，
      並誘騙陳麗華將系爭不動產移轉登記為被告所有，被告另
      對陳麗華詐騙而取得系爭支票，提示兌現領得系爭支票之
      票款，應負侵權行為損害賠償責任。惟被告否認之，並以
      前揭情詞為辯。是以，原告主張其有此權利，應就此權利
      之構成要件事實負舉證之責，且須證明至使本院就該待證
      事實獲得確實之心證始盡其證明責任。倘原告就其應舉證
      之事實，無法證明至使本院獲得確實之心證，則縱使被告
      就其抗辯事實不能舉證，或舉證尚有疵累，仍應駁回原告
      之請求。
    2.經查：
      (1)觀之陳麗華之手寫筆記固有記載「清添紅包20萬第1 次
        」、「清添紅包第2 次未付」等語（本院卷一第82頁）
        ，然如此記載之意義為何，並不明確，被告亦否認有收
        受20萬元紅包之情，自無法僅憑陳麗華之手寫筆記認定
        被告有夥同他人向陳麗華佯稱其中獎，實施詐騙行為之
        情。再者，依陳麗華使用之行動電話97年6 月、7 月份
        通話明細報表所示，受話號碼係被告使用之0000000000
        號行動電話，並計算通信費，則此僅能證明陳麗華死亡
        前使用行動電話撥打被告使用之0000000000號行動電話
        ，而非被告撥打給陳麗華，否則應無須計付通信費，而
        此情亦與常見由詐騙集團成員主動聯繫被害人之詐騙手
        法不同。證人陳立達雖於高雄地方法院檢察署（下稱高
        雄地檢署）97年度他字第7736號詐欺案件偵查中證稱：
        陳麗華向伊借款，陳麗華未依約清償，伊向陳麗華催討
        ，陳麗華表示中彩券的錢馬上會進來，伊就向陳麗華說
        她被騙了等語（他字卷第101 頁），然證人陳立達亦證
        稱：陳麗華並未提起被告等語（他字卷第101 頁）；證
        人陳江河於刑事詐欺案件偵查中亦僅證稱：伊與陳麗華
        是同鄉，每個禮拜都會去看陳麗華一次，陳麗華曾表示
        她沒有錢，伊以為陳麗華講假話，直到97年5 月間伊與
        訴外人黃振通去看陳麗華，詢問之後，陳麗華才表示她
        中獎了，可以拿到830 萬元，有一個姓林的人在跟她聯
        絡這件事，但是陳麗華未表示姓林的究竟是誰等語（他
        字卷第102 頁）；證人黃振通則僅證稱：97年5 月陳麗
        華表示她中獎以後，劉副理會幫她拿錢去投資，她沒見
        過劉副理，都是以電話聯絡等語（他字卷第104 頁）。
        上述證人陳立達、陳江河、黃振通之證詞，均無從認定
        ，陳麗華提及「中彩券」、「中獎」之事及「姓林的人
        」，與被告有關。至於原告聲明之證人葉廖惠美到庭證
        述陳麗華之生活情形，亦未提及其有遭被告詐騙之情事
        。
      (2)附表編號1 之定存自78年4 月12日起至95年11月2 日止
        ，有多次解約之紀錄，解約後存款分別匯入陳麗華於第
        一商業銀行股份有限公司（下稱第一銀行）帳號000000
        00000 號、00000000000 號帳戶，固有第一銀行98年2
        月26日98一五字第28號函附明細表存卷可憑（他字卷第
        118 至120 頁），然據第一銀行行員龔裕凱、謝佩芳、
        薛淑玲、陳美如、蕭斐心於高雄地檢署98年度偵續字第
        248 號詐欺案件偵查中分別證稱：記得有1 位行動不方
        便的婦人，來銀行時腳都會包塑膠袋，都是她自己進來
        銀行，未曾見過被告陪同該婦人前來等語；有印象陳麗
        華這個名字，記得她的腳會包起來，未曾見過被告，也
        不記得陳麗華是自己或有人陪同領款等語；知道有1 位
        來銀行時會把腳包起來的婦人，印象中她來辦事時，有
        時是自己來，有時是大廳服務員陪同，對於被告則沒有
        印象等語；對陳麗華的名字有印象，只記得她腳有包塑
        膠袋，印象中她是自己來領款，對被告沒有印象等語；
        對陳麗華有印象，因為她腳受傷，有包塑膠袋，印象中
        她是自己來領錢，她可以自己走進銀行，只是行動不太
        方便，未曾見過林清添等語（偵續卷第54至61頁），可
        見系爭定存係由陳麗華親自前往提領，原告主張被告提
        領系爭定存云云，並無可採。證人陳正剛雖亦到庭證稱
        ：陳麗華獨居的時候，幾乎天天打電話給伊，請伊幫忙
        買東西，伊也常去陳麗華的住處，陳麗華有定存440 萬
        元，是伊幫陳麗華存入的，獨居期間之生活花費，都是
        以定存之利息支付；往常陳麗華每月都會請伊去整理存
        簿，95年4 、5 月間陳麗華遲未請伊去整理存簿，經伊
        詢問，陳麗華表示有請朋友整理，伊詢問是被告去整理
        的，陳麗華告訴伊錢都交給被告去處理等語。然陳麗華
        是否於系爭定存解約後將存款交給被告，並無其他事證
        可佐，且證人陳正剛亦證稱：伊不清楚陳麗華死亡前2
        年之財務情形，亦不知定期存款是否解約，以及解約後
        是否為被告所領取等語（本院卷一第244 、245 頁），
        則證人陳正剛之證詞，尚無法證明陳麗華於系爭定存解
        約後將存款交給被告，則原告主張被告夥同他人向陳麗
        華佯稱其中獎，詐騙系爭定存云云，自無可採。
      (3)陳麗華於90年4 月27日向彰化銀行租用保管箱，嗣於96
        年4 月20日終止租用，期間95年8 月4 日、8 月17日、
        10月24日、10月27日均係由陳麗華本人開箱等情，有彰
        化銀行鳳山分行98年2 月23日彰鳳字第0980361 號函可
        憑（他字卷第117 頁）。證人陳正剛雖證稱：陳麗華另
        有租用銀行保管箱存放金條，係因為陳麗華獨居，放金
        條在家裡比較危險，所以伊建議陳麗華租用保管箱存放
        金條，每年要繳交保管費時，伊會問陳麗華是否繼續租
        用，95年4 、5 月間伊問陳麗華是否要繼續繳保管費，
        陳麗華表示已經請朋友繳交保管費等語，然證人陳正剛
        亦證稱：不知系爭金條是否為被告取走等語（本院卷一
        第245 頁），證人陳正剛之證詞，尚無法證明被告取得
        系爭金條之事實，則原告主張被告夥同他人向陳麗華佯
        稱其中獎，詐騙系爭金條云云，自不足採信。
      (4)陳麗華名下之系爭不動產於96年4 月18日移轉登記為被
        告所有，有土地、建物登記謄本及異動索引附卷足稽（
        本院卷一第9 至12頁），且為兩造所不爭執，固可信為
        真實。然陳麗華曾與被告簽立同意書，約定陳麗華以系
        爭不動產抵償積欠被告之223 萬4,000 元之債務，有兩
        造分別提出之同意書在卷可憑（本院卷一第146 、273
        頁）。原告雖否認同意書之真正，然同意書上陳麗華之
        簽名，與原告提出陳麗華95年至97年之直式及橫式筆跡
        ，經財團法人臺灣經濟技術研究院鑑定結果，認為係同
        一人所書寫，有鑑定報告在卷可憑。財團法人臺灣經濟
        技術研究院除就相同文字進行比對外，另對於相同部首
        及相對應筆畫之文字一併參酌，進行文字外型、文字結
        構、運筆分析及筆觸分析等各項分析比對，其鑑定原則
        及方法，尚無不當，則其鑑定意見，應屬可採。此外，
        兩造均持有同意書之原本，已據兩造自陳在卷（本院卷
        一第268 頁），原告並稱其所執之同意書係陳麗華之遺
        物等語（本院卷一第242 頁）；比對兩造分別提出之同
        意書影本，其中除「償還積欠之金額」部分記載之外觀
        ，稍有不同外，其餘內容均相同，被告抗辯同意書係一
        式兩份，陳麗華與伊各執1 份等語，應足採信。陳麗華
        既與被告簽立同意書，約定以系爭不動產抵償陳麗華積
        欠被告之債務，原告未能舉證證明被告對陳麗華有何誘
        騙情事，則其謂被告誘騙陳麗華將系爭不動產移轉登記
        為被告所有云云，尚無可採。
      (5)系爭支票經被告提示於彰化銀行帳號00000000000000帳
        戶內兌領，雖為被告所不爭執，然被告否認有何詐騙陳
        麗華之情事，而原告提出之陳麗華之手寫筆記及陳麗華
        死亡前使用之行動電話與被告使用之0000000000號行動
        電話聯絡之記錄，均無法證明，被告有詐騙陳麗華之情
        事，已如前述。原告就陳麗華於何時、何地、如何遭被
        告詐騙而交付系爭支票，並未能舉證證明之，則原告主
        張被告陳麗華詐騙而取得系爭支票云云，即難採信。
    3.綜上，原告主張被告夥同他人，向陳麗華佯稱其中獎，將
      系爭定存、系爭金條詐騙一空，並誘騙陳麗華將系爭不動
      產移轉登記為被告所有，被告另對陳麗華詐騙而取得系爭
      支票，提示兌現領得系爭支票之票款，均無法證明，則其
      謂被告對陳麗華為侵權行為，取得附表所示之財產，應負
      侵權行為損害責任，洵屬無據。
  (二)被告就附表所示之財產，有無不當得利之情形？是否應返還
    附表所示之財產予原告？
    1.按無法律上之原因而受利益，致他人受損害者，應返還其
      利益。雖有法律上之原因，而其後已不存在者，亦同。民
      法第179 條定有明文。又不當得利所稱之「無法律上之原
      因」，係指欠缺給付目的而言。如給付係為一定目的而對
      他人之財產有所增益，此種給付目的通常係基於當事人間
      之合意，在客觀上即為給付行為之原因。是當事人間之給
      付若本於其等間之合意而為之，即難謂其給付為無法律上
      之原因。事實為法律關係發生之特別要件者，在消極確認
      之訴，應由被告就其存在負舉證之責任，在其他之訴，應
      由原告就其存在負舉證之責任，非債清償之不當得利返還
      請求權，以對於不存在之債務而為清償之事實，為其發生
      之特別要件，自應由主張此項請求權存在之原告就該事實
      之存在負舉證之責任，而該事實存在，係以所清償之債務
      不存在為前提，故該原告就其所清償之債務不存在之事實
      有舉證責任，業經司法院及最高法院分別以院字第2269號
      及28年上字第1739號著成解釋及判例。是以主張不當得利
      請求權之原告，既因自己行為致原由其掌控之財產發生主
      體變動，則本於無法律上之原因而生財產變動消極事實舉
      證困難之危險，當歸諸原告，方得謂平。該原告即應就不
      當得利請求權之成立要件負其舉證責任，亦即原告必須證
      明其與被告間有給付之關係存在，及被告因其給付而受利
      益致其受損害，並就被告之受益為無法律上之原因，舉證
      證明該給付欠缺給付之目的，始能獲得勝訴之判決。本件
      原告主張被告取得附表所示之財產，並無法律上原因，係
      屬不當得利，然被告否認之，依前述說明，原告必須證明
      陳麗華與被告間有給付之關係存在，及被告因其給付而受
      利益致陳麗華受損害，並就被告之受益為無法律上之原因
      ，舉證證明該給付欠缺給付之目的。
    2.經查：
      (1)原告主張被告夥同他人向陳麗華佯稱其中獎，實施詐騙
        行為，取得系爭定存及系爭金條之事實，尚無法證明為
        真實，已如前述。原告既無法證明被告受有系爭定存及
        系爭金條之利益，則其謂被告就系爭定存及系爭金條有
        不當得利之情形，應返還予原告云云，自無足採。
      (2)陳麗華名下之系爭不動產，於96年4 月18日移轉登記為
        被告所有，有土地、建物登記謄本及異動索引附卷足稽
        （本院卷一第9 至12頁），且為兩造所不爭執，固可信
        為真實。然陳麗華與被告簽立同意書，約定陳麗華積欠
        被告債務，以系爭不動產抵償，而將系爭不動產移轉登
        記為被告所有之事實，業如前所認定。則依同意書，陳
        麗華與被告就系爭不動產之移轉登記有合意，在客觀上
        即為給付行為之原因，依首揭說明，難謂其給付為無法
        律上之原因。原告謂被告取得系爭不動產係屬不當得利
        ，即應由原告就無法律上之原因而生財產變動之事實負
        舉證責任，倘原告無法舉證，縱被告就其抗辯或無法舉
        證，或有疵累，仍應駁回原告之請求。原告主張被告夥
        同他人向陳麗華佯稱其中獎，誘騙陳麗華將系爭不動產
        移轉登記為被告所有，並未能舉證證明為真，則其謂被
        告取得系爭不動產係無法律上原因而屬不當得利，應予
        返還云云，自非有理。
      (3)系爭支票雖經被告提示於彰化銀行帳號00000000000000
        帳戶內兌領，然系爭支票上陳麗華背書之真正，被告已
        於言詞辯論時不爭執其真正，被告嗣雖又否認之，惟財
        團法人臺灣經濟技術研究所鑑定意見，亦認系爭支票上
        陳麗華之簽名與同意書上陳麗華之簽名、陳麗華95至97
        年直式及橫式筆跡，均係由同一人所書寫，有鑑定報告
        可稽。系爭支票上陳麗華背書之真正，應可認定。觀之
        陳麗華手寫筆記中記載「3 月1 日票到」、「96年1 月
        22日最慢星期一80萬齊還」、「96年1 月22日借80萬元
        」之字語（本院卷一第143 頁背面、144 頁），據此，
        陳麗華顯然對於借款80萬元及系爭支票發票日將屆，應
        償還80萬元之事甚為明瞭，被告抗辯陳麗華背書轉讓系
        爭支票乙節，應非子虛。陳麗華既背書轉讓系爭支票，
        在客觀上即為其給付行為之原因，原告主張被告誘騙陳
        麗華，使之交付系爭支票之事實，並無法證明，已如前
        述，則其謂被告取得系爭支票係無法律上原因而屬不當
        得利，應予返還云云，洵無可採。
    3.綜上，原告主張被告詐騙取得附表所示之財產，有不當得
      利之情形，並無法證明，則其依不當得利之法律關係，請
      求被告返還附表所示之財產，即無理由。
七、綜上所述，原告依據繼承、侵權行為及不當得利之法律關係
    ，請求被告賠償系爭定存、系爭金條、系爭支票之價值，合
    計611 萬4,000 元及法定遲延利息，並塗銷系爭不動產於96
    年4 月18日以買賣為原因之所有權移轉登記，並將系爭不動
    產返還原告，均無理由，應予駁回。原告之訴既經駁回，則
    其假執行之聲請，亦失所附麗，併予駁回之。
八、據上論結，本件原告之訴為無理由，依民事訴訟法第385 條
    第1項、第78條、第85條第2 項之規定，判決如主文。
中    華    民    國   100    年    4     月    15    日
                  民事第三庭    法  官  陳宛榆
以上正本係照原本作成。
如對本判決上訴，須於判決送達後20日內向本院提出上訴狀。如
委任律師提起上訴者，應一併繳納上訴審裁判費。
中    華    民    國   100    年    4     月    18    日
                                書記官  周耿瑩
附表
┌──┬───────────────────────────────┐
│編號│財產名稱                                                      │
├──┼───────────────────────────────┤
│ 1  │第一商業銀行股份有限公司帳號00000000000 號帳戶之定期存款440 萬│
│    │元。                                                          │
├──┼───────────────────────────────┤
│ 2  │彰化商業銀行股份有限公司C種2541號保管箱內之金條8條（合計40兩，│
│    │價值91萬4,000元）。                                           │
├──┼───────────────────────────────┤
│ 3  │坐落高雄市○○區○○段315 之5 地號之土地，及其上同段14241 建號│
│    │（即門牌號碼高雄縣鳳山市○○街50巷6 號）建物。                │
├──┼───────────────────────────────┤
│ 4  │發票人陳立達、票號AK0000000 號、發票日96年3 月1 日、金額80萬元│
│    │、付款人彰化商業銀行東門分行之支票。                          │
└──┴───────────────────────────────┘